【裁判字號】    91,上,215
【裁判日期】    920527
【裁判案由】    損害賠償
【裁判全文】
臺灣高等法院臺南分院民事判決    九十一年度上字第二一五號  Ｊ
      上  訴  人  乙  ○  ○
      被 上 訴人  雲林縣警察局
      法定代理人  甲  ○  ○
      訴訟代理人  簡  承  佑  律師
右當事人間請求損害賠償事件，上訴人對於中華民國九十一年十月十六日臺灣雲林地
方法院第一審判決（九十年度訴字第八○○號）提起上訴，本院判決如左：
    主    文
原判決關於駁回後開第二項部分之訴及其假執行之聲請暨訴訟費用負擔部分之裁判，
均廢棄。
右開廢棄部分，被上訴人應給付上訴人新台幣壹佰拾萬捌仟玖佰壹拾玖元，及自民
國九十年十二月十五日起至清償日止按週年利率百分之五計算之利息。
上訴人其餘上訴駁回。
第一、二審訴訟費用（確定部分除外）由上訴人負擔百分之一，餘由被上訴人負擔。
    事    實
甲、上訴人方面：
一、聲明：求為判決：(一)原判決廢棄。(二)就廢棄部分，被上訴人應給付上訴人新台幣
    （下同）一百十四萬七千二百七十六元，及自起訴狀繕本送達被上訴人之翌日起
    至清償日止按週年利率百分之五計算之利息。
二、陳述：除與原判決記載相同者予以引用外，另補稱略以：
（一）兩造於民國七十六年九月契約成立後，上訴人依照契約履行，所辦理完成相關
      工作事項，其時間如下：
    (一)七六年十一月間作成雲林縣警察局斗南分局辦公廳舍使用情形測量圖（原証十
      一號），此係由上訴人察勘建築基地（依契約第一條第一項），並將斗南分局
      辦公廳舍現有建築物使用情形測量繪圖。
    (二)七九年間被上訴人根據上訴人提供之規劃資料（原証十四號）作成雲林縣警察
      局斗南分局辦公大樓重建計劃（原証十二號），並以之為附件，向雲林縣議會
      提案並經第十二屆第六次定期大會審議（本件為民甲字第四０號案）（按即原
      證十三號所示）通過。
    (三)七九年間上訴人擬定原地改建規劃圖並作成原地改建各層用途及面積規劃分析
      表三張（原証十四號），供被上訴人參考擬定重建計畫書。
    (四)七七年二月間被上訴人依據上訴人提供之資料（原証十六號）作成雲林縣警察
      局斗南分局辦公大樓遷建案內括預估，分析，草圖，計算書類等（原証十五號
      ），向雲林縣議會提案並經第十一屆第十次臨時會審議（本件為民甲字第一三
      號案）通過。
    (五)七七年一月間作成雲林縣警察局斗南分局辦公廳舍遷建案初步計劃（原証十六
      號），此係上訴人提供初步規劃圖及各單位面積資料給主辦人員擬訂遷建計劃
      。
    (六)七六年十月間作成勤務宿舍結構計算書表計二四頁（原証十七號），乃為斗南
      分局勤務宿舍工程之結構計算書及配筋詳細資料，上訴人委交祥谷工程顧問公
      司辦理，此因被上訴人計劃在斗南分局原址六０五－四地號先建勤務宿舍使用
      ，而由主辦人員指示上訴人設計。
    (七)七六年十月至十二月間作成勤務宿舍設計詳圖，乃為斗南分局勤務宿舍工程之
      全部詳細施工圖，此因被上訴人計計劃在斗南分局原址六０五－四地號先建勤
      務宿舍使用，而由主辦人員指示上訴人設計。
    (八)九十年一至二月間作成雲林縣警察局斗南分局辦公廳舍地上六層加屋頂層暨地
      下二層規劃圖計九張（原証十九號）及作成雲林縣警察局斗南分局辦公廳舍地
      上五層加屋頂層暨地下層規劃圖計七張（原証二十號），此係依據斗南分局提
      供之資料，即原證二十一號，而擬定規劃圖兩案，以供被上訴人提報內政部警
      政署。
（二）被上訴人所為之時效抗辯，並無理由：
    (一)被上訴人抗辯：自七六年九月簽約至七八年九月，已罹時效，又伊於八八年五
      月發文終止契約，迄九十年五月亦罹時效云云。查一般建築師所訂定類似本件
      契約之性質，應屬委任與承攬之混合契約，且就其履行之內容而言，其時效期
      間為十五年，此觀諸民法第一二五條、一二七條之規定自明，且行政院公共工
      程委員會（八八）工程企字第八八０八０五三號函（原證四號）亦認定依民法
      第一二五條、一二七條之規定，本件契約尚屬有效，應適用原訂契約相關內容
      之規定。
    (二)又依民法第一二八條之規定，消滅時效自請求權可行使時起算。本件契約第五
      條第一項即明文約定有關之設計監造費用之給付辦法，須俟「經費定案後」再
      付款等語。質言之，在本件新建工程經費定案之前，尚不能請求給付報酬，消
      滅時效無從開始進行。而該新建工程係迄近日來，方經立法院編列預算，其經
      費始行確定，乃被上訴人所自認之事實。自經費近日確定，乃至被上訴人另行
      於九十年八月三十一日訂約委託林朝福建築師，因而構成給付不能，則上訴人
      於構成給付不能得行使請求權後，在九十年十二月七日起訴請求賠償，也僅數
      月而已，要無時效問題存在。
（三）兩造所訂委託設計監造契約，屬有償契約，且為完整有效的契約：
    (一)根據被上訴人在民國九十年七月四日公告之斗南分局遷建工程徵選建築師案，
      所提供給參加徵選之建築師的訟爭斗南分局新建辦公大樓工程需求計劃書（見
      原審原證十號）其第七項即計載工程費為九千零七十七萬元，足証建築經費可
      得確定。
    (二)又所謂基地未定乙節，經查被上訴人自認該斗南分局新建工程，已於九十年八
      月十六日辦理建築師徵選，並於九十年八月三十一日與林朝福建築師簽約，是
      項工程已於九十一年五月六日申報開工等情，亦足知既能提供基地實施該斗南
      分局新建工程，辯稱未定云云豈非自打嘴巴。所謂建築式樣、建材結構等細節
      問題，更不會構成契約履行之障礙。
（四）訟爭斗南分局之遷建工程費為九千零七十七萬元，其來源：
      根據被上訴人在民國八九年七月四日公告之斗南分局遷建工程徵選建築師案，
      所提供給參加徵選之建築師的訟爭斗南分局新建辦公大樓工程需求計劃書（見
      原審原證十號），其第七項即計載工程費為九千零七十七萬元。
（五）上訴人於原審起訴請求二百二十萬六千三百元之計算方法：
    (一)工程費之依據：即前述之九千零七十七萬元。
    (二)工程費中扣除工程管理費、設計監造費、保險費、稅捐等項目費用後，根據其
      餘額而計算設計監造費：即依據機關委託技術服務廠商評選及計費辦法第十七
      條規定，應扣除上開項目後計算。因此應扣除：
    (1)工程管理費包含設計監造費：依照雲林縣政府所訂工程管理費提列標準，工程
      費五百萬元以下部分百分之五點五，超過五百萬元至二千五百萬元部分百分之
      五，超過二千五百萬元至一億元部分百分之三點五。
    (2)保險費：百分之０點０五。
    (3)稅捐：百分之五。
    (三)故扣除上述部分後，用以計算設計監造費之工程費為：八千三百二十五萬二千
      元：其計算方式為：（90,770,000－5,000,000X5.5%－20,000,000X5%＋
      25,000,000X3.5%）≒（1＋3.5%＋0.05%＋5%）＝83,252,000。
    (四)設計監造費二百二十萬六千三百元之計算方式：
    (1)依據工程委託設計監造契約書（原審原一號證）第五條約定，工程費在二千五
      百萬元以下部分百分之三，其以上部份為百分之二點五。
    (2)用以計算設計監造費之工程費為：八千三百二十五萬二千元。
    (3)故設計監造費之計算式：25,000,000X3%＋（83,252,000－25,000,000）
      X2.5%=2,206,300。
（六）上訴人減縮請求賠償金額一百十四萬七千二百七十六元：
    (一)本件工程設計監造費為二百二十萬六千三百元，本案上訴人就實際已完成工作
      之百分比為百分之二十，此完成部分容或因舉證繁複，爰撤回該部分之訴。
    (二)就未實施的百分之八十部分，茲以本件工程設計監造費為二百二十萬六千三百
      元，扣除本案實際完成工作之百分比為百分之二十，就未實施的百分之八十部
      分，依據財政部頒訂之費用標準，建築師支出成本費用為百分之三十五，亦即
      利潤為百分之六十五（見原審原證二十二號），其計算式為2,206,300元x80％
      x65％=1,147,276元。
（七）本件訴訟標的之法律關係：
    (一)本件上訴人係依據民法第二二六條第一項規定：「因可歸責於債務人之事由，
      致給付不能者，債權人得請求賠償損害。」之法律關係請求損害賠償；及民法
      第一八四條第一項前段規定之侵權行為法則（含民法第二二七條、二三一條第
      一項）請求損害賠償，此為本件訴訟標的之法律關係。
    (二)次按民法第二一六條規定，僅屬於損害賠償之範圍而已，並非訴訟標的之法律
      關係之本身，當事人就此損害賠償之範圍，隨時得補充或更正事實上或法律上
      之陳述（民事訴訟法第二五六條參照）。又當事人於訴訟案件祇須陳述起訴之
      原因事實，及表明請求之法律關係為已足，至於應如何解釋法律及適用法條，
      則為法院之職權。因此，當事人就所陳述之事實，主張應該如何適用法律上之
      條文規定，此等法律見解，倘若與法院所表示者有所出入，或與現行解釋判例
      等不同，仍無礙於當事人之請求，而應由該法院就當事人所陳述之事實，為認
      為適當之法條適用及解釋。
    (三)上訴人於本件上訴理由狀已陳述：雖然就賠償範圍區分為所受損害及所失利益
      ，但上訴人目的則在於請求被上訴人應依法賠償損害（即依據民法第二二六條
      第一項規定等情）一百五十八萬八千五百三十六元（再減縮請求為一百十四萬
      七千二百七十六元），此方為請求之訴訟標的之法律關係。故究應為所受損害
      ，或應為所失利益於上訴人之請求權並無影響。退步言，倘認上訴人之賠償範
      圍區分不正確，上訴人主張兩者請求金額，皆屬所受損害，如若不然，亦皆屬
      所失利益。
    (四)故上訴人於此重申主張所請求之一百十四萬七千二百七十六元，依據民法第二
      二六條第一項規定等請求債務不履行之損害賠償。而損害賠償之範圍，屬所謂
      的所受損害，亦即積極的損害，乃因被上訴人的違約另發包他建築師致此部分
      蒙受不能請求給付之損失。退步言，如若不屬所謂的所受損害，亦屬所失利益
      ，依通常情形，上訴人身為建築師，完成工作，請求給付契約約定款項，當無
      問題，屬可得預期之利益，惟因可歸責於被上訴人之原因致給付不能，此項新
      財產之取得因而受妨害，乃所失利益。又本件以法院及人民之訴訟經濟為目的
      ，兩者併為主張。
三、證據：除援用第一審所提證據外，補提：建築師之法律知識及權責草案研究報告
    影本、雲林縣議會第十一屆第十次臨時會審議有關民甲字第十三號案之資料影本
    、雲林縣議會第十二屆第六次定期第十三，十四次臨時會審議記錄影本、雲林縣
    警察局斗南分局遷建工程徵選建築師案影本、工程委託設計監造契約書影本等件
    為證。
乙、被上訴人方面：
一、聲明：求為判決：(一)上訴駁回。(二)第一、二審訴訟費用由上訴人負擔。
二、陳述：除與原判決記載相同者予以引用外，另補稱略以：
（一）查系爭委託設計監造契約書係訂立於七十六年九月間，然依當時之整（遷）建
      相關預算及興建基地並未確定，且內政部警政署九十二年二月二十六日回覆鈞
      院之函文中亦明白指出：「．．．於七十六年間本署並無計畫補助該分局辦理
      整（遷）建相關預算．．．雲林縣議會於七十七、七十八年曾分別提案原地改
      建及遷建，惟該局查無改建或遷建計畫，且並無編列通過相關預算等資料．．
      ．」，是以，依上開函文得知斗南分局新建工程於民國七十七、七十八年亦僅
      為雲林縣議會之提案，尚未有任何明確之決定，合先敘明。
（二）次按當事人間互相表示意思一致者，契約即成立，而當事人間如互相表示意思
      不一致者，尤其對於必要之點不一致契約即為不成立，民法第一百五十三條定
      有明文。又契約法律行為，其標的需為合法、可能、確定，經查系爭契約於簽
      立之際既在預算及興建之基地未能確定，已如前述，且為兩造所不爭執，則依
      上開法條規定，該契約顯不生效，洵堪認定。
（三）本件契約乃被上訴人就斗南分局新建工程故計監造工作事宜，有償地委託上訴
      人設計監造而簽訂，是本件契約之必要之點乃設計監造工作之內容以及報酬。
      就此，兩造間之契約第一條、第四條及第五條雖有規範，然訂定契約之際，經
      費仍尚未確定，自難認兩造間就契約必要之點意思表示一致。至於斗南分局新
      建工程之基地、預算以及建築樣式、建材、結構等，固與契約之履行密切相關
      ，且為契約履行之標的，惟嗣因土地未能取得而無法興建，致未能依委託設計
      監造契約書第三條之規定，提供資料通知上訴人依契約第四條規定進行設計工
      作，亦為上訴人所不爭執，是則，兩造對於土地之取得係屬契約生效要件，實
      無疑異。
（四）上訴人主張依兩造所訂契約，被上訴人應負有將系爭工程委交上訴人設計監造
      之義務，但被上訴人既已委託林朝福建築師事務所為設計監造，且拒絕交予上
      訴人為之，故上訴人依民法第二百二十六條第一項規定請求損害賠償等語。按
      因可歸責於債務人之事由，致給付不能者，債權人得請求賠償損害；損害賠償
      ，除法律另有規定或契約另有訂定外，應以填補債權人所受損害及所失利益為
      限。依通常情形，或依已定之計劃設備或其他特別情事，可得預期之利益，視
      為所失利益。民法第二百二十六條第四項、第二百十六條分別定有明文。次按
      當事人主張有利於己之事實者，就其事實有舉證責任，亦為民事訴訟法第二百
      七十七條前段所明定。本件上訴人依民法第二百二十六條第一項規定請求損害
      賠償，自應就該法律關係發生所需具備之特別要件，負舉證之責任；亦即債權
      人即上訴人能證明債之關係存在，債權人因債務人即被上訴人不履行債務（給
      付不能、給付遲延或不完全給付）而受損害，即得請求債務人負債務不履行責
      任，如債務人抗辯損害之發生為不可歸責於債務人之事由所致，即應由其負舉
      證責任。經查，本件兩造間之工程委託設計監造契約尚未生效，已如前述，而
      被上訴人就斗南分局新建工程已於九十年八月十六日辦理建築師徵選，並於九
      十年八月三十一日與林朝福建築師簽約，是項工程已於九十一年五月六日申報
      開工，而上訴人是否因被上訴人另選他建築師事務所為設計監造而受有損害。
      上訴人固主張：就所受損害部分，上訴人已完成察勘建築基地，擬定建築計劃
      及草圖，並估算造價送交斗南分局，由斗南分局九十年四月十七月斗警後字第
      三八六二號函報請雲林縣警察局轉警政署核定在卷。因此，上訴人前此辦理之
      工作事項，由於被上訴人違約不履行採用上訴人為其建築案之建築師而受有損
      害。就所失利益部分，若被上訴人採用上訴人為其建築案之建築師，依通常情
      形，上訴人身為建築師，完成工作請求給付契約約定款項，當無問題，因此可
      產生預期之利益，即所失利益等語。惟查：
    (一)上訴人主張在七十六年九月兩造契約成立後，上訴人依照契約完成斗南分局辦
      公廳舍使用情形測量圖、辦公大樓重建計畫、辦公大樓遷建案內括預估、分析
      、草圖、計算書類及遷建案初步計畫、工程預算書相關計算書表、新建工程建
      築設計圖等工作之事實，固據其提出測量圖（原證十一號）、重建計劃（原證
      十二號）、提案資料（原證十三號）、廳舍面積分析表（原證十四號）、遷建
      案資料（原證十五號）、初步計畫（原證十六號）、結構計算書（原證十七號
      ）、平面圖（原證十八號）為證，並陳明原證十一至十四號為原地改建的計劃
      ，原證十二、十三及十五號部分是斗南分局所製作的，但是裡面的數據資料都
      是由其提供的。原證十四號則由其提供資料給被上訴人而製作的。原證十五、
      十六號為遷建的計畫。原證十六號也是由其提供資料給被上訴人，而由被上訴
      人製作的等語。然查，斗南分局新建工程於七十六年之前即已有遷建或改建之
      計劃，惟因牽涉預算及土地問題，斗南分局新建工程迄至近日方經立法院編列
      預算並申報開工等情，向為兩造所不爭執，是在此之前，上訴人應無由本於兩
      造間之工程委託設計監造契約進行設計監造工作，此由前開上訴人所提出之乙
      ○○建築師事務所八十八年度五月二十五日南建師字第０一一號函（行文對象
      為被上訴人）主旨欄即載明：「貴局計劃興建斗南分局辨公廳舍，請依委託設
      計監造合約第三條規定，提供地籍圖謄本、土地登記謄本、建築需求及鑽探資
      料，俾便本事務所進行規劃設計」等語至明，上訴人於原審法院亦自承：「由
      於當時斗南分局新建工程究竟是要原地改建或者遷建都尚未確定，為了讓議會
      編列預算執行，所以斗南分局就找我為他們作初步的規劃及編列預算（即原證
      十一至十六號）」等語，可見上訴人前開所為原證十一至十六號之設計工作，
      僅是在斗南分局新建工程案確定前，基於爭取預算之需要，上訴人應斗南分局
      之要求就改建或遷建案進行初步之規劃，與兩造間之契約履行內容尚屬無涉，
      自難認上訴人受有何損害，其理至明。至就原證十七－十八號之面積計算表、
      平面圖方面，上訴人既坦認：「因斗南分局新建工程究竟是要原地改建或者遷
      建一直未確定，所以斗南分局要求我先設計一棟勤務宿舍，所以我就製作原證
      十七號的結構計算書以及原證十八號的設計詳圖十四張，此均不在斗南分局新
      建計畫範圍內」等語；則此設計工作不在本件契約範因內，更不待言。
    (二)又上訴人主張於九十年初應被上訴人之指示，根據斗南分局所提供之斗南分局
      興建辨公廳舍面積計算表、人數分析表及經費概算表格、地籍圖謄本、土地登
      記簿等資料（原證二十一號），辦理完成斗南分局辨公廳舍地上六層加屋頂層
      暨地下二層規劃圖計九張、斗南分局辦公廳舍地上五層加屋頂層暨地下層規劃
      圖計七張、斗南分局興建辦公廳舍面積計算表、人數分析表及經費概算表格，
      附地籍圖謄本、土地登記簿等工作之事實，雖據其提出規劃圖（原證十九、二
      十號）為證。惟上訴人於原審法院陳稱：「在九十年初，因為警政署同意斗南
      分局新建工程之興建，要雲林縣警察局陳報規劃圖及概算，所以斗南分局承辦
      人員張志清就打電話給我，要我前往斗南分局拿原證二十一號的資料，於是我
      就根據這些資料畫規劃圖，也就是原證十九、二十號」等語，核與證人即斗南
      分局新建工程案承辦人員張志清所證：「九十年初，因警政署要編列斗南分局
      遷建預算，所以要我們提供相關資料，我就請上訴人幫我畫平面圖（即原證十
      九、二十號）及計算設計費用、工程所需費用。我確實有提供如原證二十一號
      所示之資料給上訴人」等語相符，是上訴人所繪製之規劃圖說僅是斗南分局提
      供給警政署作為編列預算之參考，實難認屬本件契約範周內之履約行為，且上
      揭證人亦表示：「我根本不知道兩造間有何委託設計監造契約，我請上訴人幫
      忙的時候，局內的長官也都不知情。由於工程尚未定案，所以我只能請上訴人
      畫平面圖、立体圖及計算大概的預算經費，並沒有請上訴人畫詳細的圖說」等
      語，可見上訴人前開所繪製之規劃圖說，乃基於證人張志清私人之請託而做成
      ，且上訴人於八十八年間屢次催請被上訴人履行契約（有函文、存證信函附卷
      可證），既經被上訴人表示必須依政府採購法之規定委聘建築師（此有雲林縣
      警察局八十八年六月二十八日雲警後字第五九三０號函在卷可稽），則被上訴
      人拒絕履行本件契約之情，上訴人早已了然於胸，斗南分局承辨人員於九十年
      初雖請求上訴人繒製規劃圖及計算大概的預算經費，然實係證人張志清基於與
      上訴人熟識之故而為人情上之請託，上訴人前開所繪製之規劃圖即與本件契約
      無涉，則上訴人此部分之請求自無理由。
    (三)至上訴人主張若被上訴人採用上訴人為其建築案之建築師，依通常情形，上訴
      人身為建築師，完成工作請求給付契約約定款項，當無問題，因此可產生預期
      之利益，即所失利益等語。惟按所謂所失利益，乃謂倘若無責任原因之事實，
      即能取得此利益，因有此事實發生，致無此利益可得，即現存財產應增加而未
      增加之損害，又稱為消極的損害。而依民法第二百十六條第二項規定，依通常
      情形，或依已定之計劃、設備或其他特別情事，可得預期之利益，視為所失利
      益。依委託設計監造契約所得之報酬，性質上屬於履行契約之利益，並非所失
      利益，是上訴人前開主張顯有誤會。
    (四)另上訴人提出原證十二之雲林縣警察局斗南分局辦公大樓重建計畫，遍查被上
      訴人之檔案室，並未有留存該計畫書，可見該計畫並非由被上訴人指示交付，
      又於九十一年四月十九日原審準備庭上訴人自認「由於預定地取得還有問題，
      所以還沒有辦法依照契約去進行設計監造工作」，九十一年五月十七日準備庭
      再度陳述「九十年初．．．張志清先生打電話給我要我前往斗南分局拿原證二
      十一資料，就根據這些資料畫規劃圖．．．」等語，復依證人王芳明證述：「
      ．．．民國七十八年三月之後交予張志清，沒見過委託設計監造契約書，我從
      沒有因為斗南分局改建，遷建計畫請上訴人幫助過」，益徵上訴人提出之設計
      圖顯為臨訟繪製而成。
    (五)前揭計畫書之預定基地為斗南鎮○○段一二三六至一二四一、一二一九等七筆
      土地。然上訴人所提出之圖說（尤其是配置圖）是設計在雲林縣斗南鎮○○段
      一一一０之一地號上，與重建計畫不相符合，且該計畫預定地，因土地取得之
      問題，無法解決，並未完成預算之編列，上訴人應不可能就該預定地為任何設
      計行為，再佐以上訴人所提出之原證二函文內容，得知上訴人曾於八十八年五
      月二十五日，請求被上訴人提供地籍圖謄本、土地登記簿謄本、建築需要及鑽
      探資料，參以未提供建築所需之資料，應無法為建築設計之常情，足徵上訴人
      並未進行設計規劃之行為。
（五）再按侵權行為，即不法侵害他人權利之行為，屬於所謂違法行為之一種。債務
      不履行為債務人侵害債權之行為，性質上雖亦屬侵權行為，但法律另有關於債
      務不履行之規定，故關於侵權行為之規定，於債務不履行不適用之。本件上訴
      人雖另據民法第一百八十四條第一項前段之規定，主張被上訴人應負損害賠償
      責任，惟依上訴人主張之原因事責，無非以被上訴人明知兩造契約仍屬有效，
      竟另行委由林朝福建築師為設計監造，自屬因故意或過失之行為侵害上訴人之
      權利等語，惟此乃涉及債務不履行之法律問題，法律上既有關於債務不履行之
      規定，侵權行為之規定，於債務不履行自不適用之；更何況，上訴人前開所為
      設計工作，亦難認有何因被上訴人之侵權行為所造成，是上訴人主張依侵權行
      為法則，請求被上訴人賠償其損害，即屬無稽。
三、證據：除援用第一審所提證據外，補提：雲林縣警察局函影本一件、台灣省政府
    警務處函影本一件為證。
丙、本院依職權向內政部警政署函查雲林縣警察局於民國七十六年九月間與乙○○建
    築師簽訂之委託監造契約，當時該署是否已計劃將該斗南分局新建工程於何地新
    建或原地改建？是否已編有設計監造預算？為何日後未能依契約履行？如當時未
    編立設計預算，何以雲林縣警察局會與乙○○建築師訂立契約？
    理    由
一、本件上訴人於原審起訴主張：被上訴人為辦理其所屬斗南分局新建工程之設計監
    造工作，於七十六年九月間委託上訴人辦理並簽訂委託設計監造契約書（下稱系
    爭契約）。其後因土地未能取得而無法興建，被上訴人無法依委託設計監造契約
    書第三條之規定，提供資料通知上訴人依契約第四條規定進行設計工作。迄八十
    八年五月間上訴人獲悉被上訴人已取得土地，計劃興建斗南分局，上訴人即函請
    被上訴人履行契約，詎被上訴人藉口依政府採購法辦理，擬片面毀約，惟有關政
    府採購法施行前所訂定之設計監造委託契約書適用採購法之疑義，經上訴人向行
    政院公共工程委員會申請釋疑，該會釋示本件契約尚屬有效，應適用原訂契約相
    關內容之規定等語，然被上訴人非但不理會行政院公共工程委員會之釋示，甚至
    片面毀約，並於九十年七月四日辦理徵選建築師，嗣委託林朝福建築師事務所設
    計監造，該工程並於九十一年五月六日申報開工，致系爭契約給付不能。被上訴
    人片面毀約致使上訴人無法依約取得報酬，不僅有違誠信原則，亦嚴重侵害上訴
    人權益，被上訴人自應賠償上訴人之損害。為此，本於債務不履行及侵權行為之
    法律關係，請求被上訴人應給付上訴人二百二十萬六千三百元（按原審將上訴人
    之請求全部駁回，上訴人原對敗訴部分之一百五十八萬八千五百三十六元部分提
    起上訴，嗣於九十二年四月三十日具狀撤回原上訴主張已完成百分之二十設計部
    分之金額四十四萬一千二百六十元，即縮減上訴之標的金額為一百十四萬七千二
    百七十六元，是本院僅得就其上訴部分為審判，爰先敘明）。
    被上訴人則以：斗南分局新建工程於簽約當時，興建之基地、興建之預算均屬尚
    未確定，系爭契約就相關建築樣式、建材、結構等攸關斗南分局新建工程之要點
    ，亦未經約定，無從得知斗南分局新建工程究竟是要如何興建，而一般市面上可
    供選擇之建材何其之多，不同建材之價格亦有不同，建築式樣不一、建築結構不
    同、施工方法不同等因素，均將影響該工程費用，而兩造就此等重要事項毫無約
    定，從而系爭契約應屬尚未成立。又建築師辦理建築工程設計，其內容重點在於
    建築設計圖說之完成，使業主得據以施工興建建築物，應屬承攬性質，是在未完
    成工作前，當無所謂報酬可言，被上訴人並未指示上訴人進行建物設計之工作，
    上訴人應無理由從事建物設計，且被上訴人就斗南分局新建工程已於九十年七月
    四日辦理建築師徵選，並於九十年八月三十一日與林朝福建築師簽約，是項工程
    已於九十一年五月六日申報開工，難認上訴人是已因被上訴人另選他建築師事務
    所為設計監造而受有損害。且兩造間設計監造契約係於七十六年九月間簽訂，上
    訴人對於被上訴人有任何報酬請求權，若自該時間起算，算至七十八年九月間，
    已罹於時效消滅；若自被上訴人發文與上訴人終止契約時（八十八年五月間），
    算至九十年五月間，亦罹於時效，然上訴人迄至九十年十二月七日時，始起訴請
    求給付報酬，因此被上訴人對於上訴人之請求，提出時效之抗辯等語，資為抗辯
    。
二、查被上訴人先是否認系爭設計監造契約已有效成立，既而主張，若系爭契約已成
    立，但該契約係於七十六年九月間簽訂，上訴人若有任何報酬請求權，自該時起
    算至七十八年九月間止，已罹於時效消滅；若自被上訴人發文與上訴人終止契約
    之八十八年五月間起算至九十年五月間，亦罹於時效等語。故本件首先應就被上
    訴人上開抗辯是否可採為審究。經查：
    (一)上訴人主張兩造於七十六年九月間就被上訴人所屬斗南分局新建工程設計監造
      工作簽訂工程委託設計監造契約之事實，業據上訴人提出系爭契約書為證（見
      原審卷第八頁－十二頁、本院卷第八九－九五頁），被上訴人對該契約書上被
      上訴人之關防及局長「陳禮中」之簽章並不爭執，但否認其內容為真正（見本
      院卷第一二三頁）。按私文書經本人或其代理人簽名、蓋章或按指印者，推定
      為真正，民事訴訟法第三百五十八條第一項定有明文。而被上訴人對於系爭契
      約上蓋有其關防及局長「陳禮中」之簽章並不爭執，自應推定為真正，則其空
      言否認系爭契約內容之真正，乃不足採。且參諸台灣省警務處七十六年八月十
      五日七六警後字第九一六七三號函，係答復雲林縣警察局七十六年八月七日檢
      陳斗南分局擬新建辦公廳舍面積分析表之事（見本院卷第一二七頁），可見被
      上訴人在七十六年八月以前即已著手規劃斗南分局新建事宜，其時間係在系爭
      契約簽立之前，更可佐證七十六年九月間兩造簽立系爭契約為真正。
    (二)按當事人互相表示意思一致者，無論其為明示或默示，契約即為成立。當事人
      對於必要之點，意思一致，而對於非必要之點，未經表示意思者，推定其契約
      為成立，關於該非必要之點，當事人意思不一致時，法院應依其事件之性質定
      之；民法第一百五十三條亦定有明文。查系爭契約乃被上訴人就斗南分局新建
      工程設計監造工作事宜，有償地委託上訴人設計監造而簽訂，是系爭契約之必
      要之點乃設計監造工作之內容以及報酬。就此，兩造間之契約第一條、第四條
      及第五條既均已詳為規範，自難認兩造間就契約必要之點未經意思表示一致。
      至於斗南分局新建工程之基地、預算以及建築樣式、建材、結構等，日後經被
      上訴人向其上級機關申報及經所在民意機構通過預算即可確定，固與契約之履
      行密切相關，惟究非契約必要之點，是被上訴人抗辯稱兩造間之契約尚未成立
      云云，自不足採。次按預約乃謂約定將來訂立一定契約之契約，因履行預約而
      訂立之契約為本契約。由於諾成契約因雙方之意思表示一致而成立，是對於諾
      成契約無從成立預約。本件兩造間所訂立之設計監造契約，不問其性質為承攬
      或委任或其他無名契約，並非要物契約，而為諾成契約，兩造間對於契約必要
      之點復已意思表示一致，已詳如前述，是本件自屬本契約而非預約。至於被上
      訴人提出雲林縣警察局九十年五月二十九日雲警後字第二五四九八號函謂系爭
      契約屬「預約」（見原審卷第十九頁）而抗辯稱系爭契約為預約云云，應不足
      採。
    (三)被上訴人另抗辯稱：依雲林縣警察局八十八年六月二十八日雲警後字第五九三
      ○號函意旨，可見被上訴人已終止本件契約等語。惟查，雲林縣警察局上開函
      係被上訴人因上訴人於八十八年五月二十五日以南建師字第○一一號函文要求
      被上訴人履行系爭契約而函復上訴人（見原審卷第十三－十五頁），該函說明
      欄第二點僅表示：「本局斗南分局辦公廳舍新建工程迄今尚未奉核定整建，而
      政府採購法又已於本（八十八）年五月二十七日公布實施，有關建築師之委聘
      皆須依該項法令辦理，故該項工程若奉核定整建，當依政府採購法及相關法令
      規定辦理」等語，此有各該函文附卷可稽（見原審卷第十五頁、本院卷第九六
      頁）。但查，遍觀全文，不僅未有一語涉及終止契約之意思，且終止契約應屬
      當事人有終止權且達可得行使之狀態始可行使。查終止權除法律所明定者（即
      法定終止權）外，當事人亦得合意約定，使當事人之一方或雙方保留終止權（
      即約定終止權），被上訴人既未能舉證證明有何符合法定終止權行使要件之發
      生，兩造間復無何終止權行使之約定，則縱然認為前開函文含有終止契約之意
      思表示，亦難認被上訴人已合法終止兩造間之契約，是被上訴人之抗辯顯無足
      採。且上訴人就系爭契約於八十八年五月廿七日政府購法施行後，系爭契約是
      否仍得履行，函請行政院公共工程委員會釋示（見原審卷十六－十七頁），行
      政院公共工程委員會於八十八年六月二十四日以八八工程企字第八八０八０五
      三號函復「依民法第一百二十五條請求權之規定，首揭契約尚屬有效，應適用
      原訂契約相關內容之規定」，其副本並送雲林縣警察局（見原審卷第十八頁）
      ，被上訴人亦不能諉為不知。是兩造間之系爭契約仍有效存在，應可認定。
    (四)被上訴人復抗辯稱系爭契約於七十六年九月間簽訂，自該時起算至七十八年九
      月間止，已罹於時效消滅；若自被上訴人發文與上訴人終止契約之八十八年五
      月間起算至九十年五月間，亦罹於時效等語。查系爭契約核其性質，應屬委任
      與承攬之混合契約，就其契約內容觀之，並無短期消滅時效之適用，參諸民法
      第一百二十五條、第一百二十七條之規定，則本件時效請求權之期間應為十五
      年，且行政院公共工程委員會八十八年六月二十四日八八工程企字第八八０八
      ０五三號函亦認為「依民法第一百二十五條請求權之規定，首揭契約尚屬有效
      ，應適用原訂契約相關內容之規定」，有該函影本附卷可憑（見原審卷第十八
      頁）。又依民法第一百二十八條之規定，消滅時效自請求權可行使時起算。本
      件契約第五條第一項即明文約定有關之設計監造費用之給付辦法，須俟「經費
      定案後再付款」等語（見原審卷第十頁）。則在本件新建工程經費定案之前，
      尚不能請求給付報酬，消滅時效無從開始進行。而該新建工程係於九十年上半
      年經立法院編列預算通過後其經費始行確定，被上訴人嗣於九十年七月四日上
      網公告徵選建築師，上訴人始知其情，有該上網公告影本在存卷可稽（見本院
      卷第一三三頁），被上訴人對之復不爭執，自應信為事實。故自九十年七月四
      日起至上訴人於原審提起本件之訴之九十年十二月七日止，顯未逾消滅時效之
      期間甚明，故被上訴人以本件之請求已罹於消滅時效為抗辯云云，亦不足採。
三、兩造間訂立之系爭契約仍屬有效，已如前述，但查本件設計監造工程被上訴人已
    另辦理公開徵選建築師，並於九十年八月三十一日將該設計監造工程部分與第三
    人林朝福建築師簽約，是項工程並已於九十一年五月六日申報開工等情，業據被
    上訴人所自認（見本院卷第四四、五九頁），並為上訴人所不爭執，是被上訴人
    已不能依約實現給付內容為給付不能之情至明。上訴人因而主張係因可歸責於被
    上訴人之事由致給付不能，則次應審酌者為本件上訴人主張所失利益之賠償請求
    是否可採。茲分述如下：
    (一)按因可歸責於債務人之事由，致給付不能者，債權人得請求賠償損害；民法第
      二百二十六條第一項定有明文。經查，本件兩造間之系爭工程委託設計監造契
      約仍有效存在，而上訴人就斗南分局新建工程已於九十年七月四日辦理建築師
      徵選，並於九十年八月三十一日與林朝福建築師簽約，是項工程已於九十一年
      五月六日申報開工，已如前述，是被上訴人已不能依約實現給付內容之情至灼
      ，上訴人主張系爭契約已陷於給付不能之狀態，自屬有據。從而，被上訴人自
      應負債務不履行責任甚明。
    (二)又按損害賠償，除法律另有規定或契約另有訂定外，應以填補債權人所受損害
      及所失利益為限。依通常情形，或依已定之計劃設備或其他特別情事，可得預
      期之利益，視為所失利益；民法第二百十六條亦定有明文。民法第二百十六條
      第一項所謂所受損害，即現存財產因損害事實之發生而被減少，屬積極的損害
      。所謂所失利益，即新財產之取得，因損害事由之發生而受妨害，屬消極的損
      害；最高法院四十八年台上字第一九三四號著有判例可資參照。查兩造間之系
      爭契約因可歸責於被上訴人之事由致給付不能，已如前述，而上訴人為建築師
      ，依通常情形，上訴人於完成設計監造工作，自得請求給付契約約定款項，實
      為應然，屬可得預期之利益，惟因可歸責於被上訴人之原因致給付不能，此項
      新財產之取得因而受妨害，乃所失利益；亦即因已因可歸責被上訴人之原因而
      妨害其取得新財產（即契約之履行所得之利益），依上開法條所示及判例所指
      「所謂所失利益，即新財產之取得，因損害事由之發生而受妨害，屬消極的損
      害」，則被上訴人自應負此所失利益之損害賠償，原判決誤以履行利益非所失
      利益而駁回上訴人之請求，為有未當。
四、茲就上訴人請求所失利益之計算之依據及其方法，敘明如下：
    (一)總工程費之依據：上訴人主張依原證十（原審卷第廿五－廿六頁）雲林縣警察
      局斗南分局新建辦公大樓工程需求計劃書所載之工程概算經費九千零七十七萬
      元為依據，被上訴人亦自承斗南分局新建辦公大樓工程經費概算為上開數額無
      訛。而斗南分局新建辦公大樓工程經費概算於該時始確定其概算額，自應以該
      數額為本件計算總工程費之依據。
    (二)工程費中扣除工程管理費、設計監造費、保險費、稅捐等項目費用後，根據其
      餘額而計算設計監造費：即依據機關委託技術服務廠商評選及計費辦法第十七
      條規定，應扣除上開項目後計算。因此應扣除：(1)工程管理費包含設計監造費
      ：依照雲林縣政府所訂工程管理費提列標準（見本院卷第一三四頁），工程費
      五百萬元以下部分百分之五點五，超過五百萬元至二千五百萬元部分百分之五
      ，超過二千五百萬元至一億元部分百分之三點五；則工程管理費為三百五十七
      萬六千九百五十元〔計算式：0000000X5.5%+00000000X5%+(0000-0000) X3.5%
      =0000000〕。(2)保險費：百分之０點０五；則其費用為四萬五千三百八十五元
      （計算式：9077萬元X0.0005=45385元)。(3)稅捐：百分之五；則其費用為四百
      五十三萬八千五百元（計算式：9077萬元X0.05=453.85萬元）。
      經扣除上述部分後，用以計算設計監造費之工程費為：八千二百六十萬九千一
      百六十五元，其計算方式為：（9077萬元－357.695萬元－4.5385萬元－
      453.85萬元=8260.9165萬元）。
    (三)系爭設計監造契約費用總額：(1)依據系爭契約書第五條約定，工程費在二千五
      百萬元以下部分百分之三，其以上部份為百分之二點五。(2)用以計算設計監造
      費之工程費為：八千二百六十萬九千一百六十五元，則系爭設計監造契約費用
      總額為二百十九萬零二百二十九元。其計算式：〔00000000元X3%＋（0000000
      0元－00000000元）X2.5 %= 0000000元，元以下採四捨五入〕。
    (四)系爭設計監造契約費用總額為二百十九萬零二百二十九元，已如前述，上訴人
      原主張實際已完成工作為百分之二十，並提出測量圖（原證十一號）、重建計
      畫，曾經七十九年雲林縣議會第十二屆第六次定期大會審議（原證十二號）、
      提案資料，供七十九年雲林縣議會第十二屆第六次定期大會審議（原證十三號
      ）、廳舍面積分析表，供七十九年間雲林縣議會擬定重建計劃書之資料（原證
      十四號）、遷建案資料七十七年二月間作，提出雲林縣議會第十一屆第十次臨
      時大會審議（原證十五號）、七十七年二月作之初步計畫，為向議會提案之資
      料（原證十六號）、七十六年十月間完成結構計算書（原證十七號）、七十六
      年十月至十二間完成之斗南分局勤務宿舍新建工程之平面圖十四件（原證十八
      之一至十八之十四號）、九十年一至二月間作成雲林縣警察局斗南分局辦公廳
      舍地上六層加屋頂層暨地下二層規劃圖計九張（原証十九號）及作成雲林縣警
      察局斗南分局辦公廳舍地上五層加屋頂層暨地下層規劃圖計七張（原証二十號
      ）為證（參系爭契約第五條付款辦法第二期付款約定，見原審卷第十頁背面）
      ，但被上訴人否認上訴人已完成上開百分之二十之工作，並否認有受領上訴人
      交付上開已完成之工作，上訴人以此完成部分容或因舉證繁複，而撤回該部分
      之訴。是本件僅能就未實施的百分之八十部分之費用為審究：
      查系爭設計監造總費用為二百十九萬零二百二十九元，扣除本件上訴人主張已
      實際完成工作即上開數額百分之二十（此部分已經上訴人撤回），就未實施的
      百分之八十部分，依據財政部頒訂之執行業務者費用標準，建築師支出成本費
      用為百分之三十五，亦即利潤為百分之六十五（見原審(二)卷第八四頁），則其
      費用為一百十三萬八千九百十九元；其計算式為：0000000元x80％x65％
      =0000000元，元以下採四捨五入）。是上訴人請求被上訴人因債務不履行之損
      害賠償數額在一百十三萬八千九百十九元之範圍內之請求，為屬正當，應予准
      許，逾此部分之請求，為無所據，應予駁回。
五、綜上所述，本件因可歸責於被上訴人之原因致系爭設計監造契約不能履行，上訴
    人因而請求被上訴人給付一百十三萬八千九百十九元之所失利益及自起訴狀繕本
    送達被上訴人之翌日即九十年十二月十五日起（見原審卷第卅二頁）至清償日止
    ，按週年利率百分之五計算之利息，為屬有據，應予准許，原審未查及此而駁回
    上訴人在原審此部分之訴及其假執行之聲請，上訴人上訴主張原判決此部分為不
    當，為屬有據，自應由本院廢棄原判決，改判如主文第二項所示。上訴人逾此部
    分之上訴，並無所據，應駁回其上訴。末查上訴人另主張基於民法第一百八十四
    條侵權行為之規定其亦有本件損害賠償請求權，而與本件債務不履行損害賠償請
    求權，均併為本件請求賠償之基礎並請求擇一判決等語，核係併列請求權而主張
    擇一判決，茲因本件已依債務不履行損害賠償規定准許上訴人上開部分之請求，
    則本院自無再就其主張依侵權行為之請求為當否予以審究之必要，附此敘明。
六、又本件事證已臻明確，兩造其餘攻擊、防禦方法及舉證，經審酌後，於本件判決
    結果不生影響，爰不一一論列，併此敘明。
七、據上論結，本件上訴為一部有理由、一部無理由，依民事訴訟法第四百五十條、
    第四百四十九條第一項、第七十九條，判決如主文。
中      華      民      國    九十二    年      五      月    二十七    日
                                    臺灣高等法院臺南分院民事第三庭
~B1審判長法官  林    輝    雄
~B2      法官  丁    振    昌
~B3      法官  王    明    宏
右為正本係照原本作成。
不得上訴。
中      華      民      國    九十二    年      五      月    二十九    日
~B法院書記官  侯    瑞    富


司法院資訊處製作；財團法人民間司法改革基金會備份。
